臺灣高雄地方法院刑事判決　　　　　　　95年度易字第2228號
公　訴　人　臺灣高雄地方法院檢察署檢察官
被　　　告　甲○○
上列被告因案件，經檢察官提起公訴（95年度偵緝字第3107號）
，本院合議庭裁定由受命法官獨任進行簡式審判程序，判決如下
：
    主  文
甲○○連續意圖為自己不法之所有，而侵占對於業務上所持有之
物，處有期徒刑捌月。
    事  實
一、甲○○前自民國92年5月間起至94年10月間止，任職於南誠
    汽車股份有限公司擔任業務員，負責汽車銷售等業務，並應
    公司之託，利用汽車推銷之便，協助華南產物保險股份有限
    公司高雄分公司（下稱華南產險高雄分公司）招攬汽車保險
    業務及代收保險費，並從中抽取傭金，係從事業務之人。詎
    其竟意圖為自己不法之所有，基於侵占之概括犯意，自94年
    6 月間起至同年8 月間止，將如附表所示之湛喬妹等15名客
    戶所陸續交付，託其轉交華南產險公司高雄分公司之汽車強
    制或任意險保險費分別易持有為所有，予以侵占入己，侵占
    金額合計為新台幣（下同）46萬3530元（起訴書誤載為47萬
    7337元）。
二、案經華南產險高雄分公司告訴臺灣高雄地方法院檢察署檢察
    官偵辦起訴。
    理  由
一、本件被告甲○○所犯為死刑、無期徒刑、最輕本刑為3 年以
    上有期徒刑以外之罪，其於準備程序進行中，就被訴事實為
    有罪之陳述，經告知簡式審判程序之旨，並聽取當事人之意
    見後，本院合議庭裁定由受命法官獨任進行簡式審判程序，
    合先敘明。
二、上揭犯罪事實，業據被告甲○○於本院審理中坦承不諱，並
    經華南產險高雄分公司告訴代理人賴冠文於偵訊及本院審理
    中指訴明確（見95年度偵緝字第3107號卷第24頁、本院卷第
    23至24頁），復有切結書、保單保費明細表影本各1 紙，支
    票影本2 紙及退票理由單影本3 紙附卷可參（見95年他字第
    5897號卷第3 頁、第11至13頁），足認被告自白與事實相符
    ，本件事證明確，被告犯行堪予認定。
三、(一)被告甲○○行為後，刑法業於94年2 月2 日修正公布部分
    條文，並於95年7 月1 日施行。依修正後刑法第2 條第1 項
    規定：「行為後法律有變更者，適用行為時之法律。但行為
    後之法律有利於行為人者，適用最有利於行為人之法律」。
    又本次修正涵蓋之範圍甚廣，故比較新舊法時，應就罪刑有
    關之共犯、牽連犯、連續犯、有無累犯加重、自首減輕暨其
    他法定加減原因等一切情形，綜其全部罪刑之結果而為比較
    ，復有最高法院95年5 月23日所為之95年度第8 次刑庭會議
    決議可資參照。茲就本案有關之新舊法比較部分，臚列如下：
    1.刑法分則編各罪所定罰金之貨幣單位原為銀元，且依修正
      前刑法第33條第5 款規定，罰金刑為1 銀元以上，而有關
      罰金倍數之調整及銀元與新台幣之折算標準，則定有「罰
      金罰鍰提高標準條例」及「現行法規所定貨幣單位折算新
      台幣條例」，除罰金以1 銀元折算3 元新台幣外，並將72
      年6 月26日以前修正之刑法部分條文罰金數額提高2 至10
      倍，其後修正者則不再提高倍數；嗣修正後刑法第33條第
      5 款則將罰金刑提高為新台幣1 千元以上，並以百元計算
      之，且因刑法第33條第5 款所定罰金貨幣單位既已改為新
      台幣，刑法分則編各罪所定罰金之貨幣單位亦應配合修正
      為新台幣，暨考量刑法修正施行後，不再適用「現行法規
      所定貨幣單位折算新台幣條例」，為使刑法分則編各罪所
      定罰金之最高數額與刑法修正前趨於一致，爰增訂刑法施
      行法第1 條之1 規定，將刑法分則編各罪所定罰金之貨幣
      單位均改為新台幣，並將72年6 月26日以前修正之刑法部
      分條文罰金數額提高為30倍，其後修正者則提高為3 倍。
      是以刑法分則編各罪所定罰金刑之最高數額，於上開規定
      修正後仍屬一致，並無不同；但其罰金刑之最低數額，修
      正前1 銀元以上之規定，經配合修正前罰金罰鍰提高標準
      條例第2 條【現已刪除】規定，就其原定數額提高為10倍
      ，再經折算，即為新台幣30元，因修正後已提高為新台幣
      1000元以上，自以修正前之規定較為有利。揆諸上開準據
      法，本案關於刑法第336 條第2 項之法定刑罰金部分，自
      應適用行為時之法律即修正前刑法第33條第5 款規定決定
      其罰金部分之法定刑。
    2.次按刑法第56條連續犯之規定業於94年2 月2 日修正公布
      刪除，是於新法修正施行後，被告先後數次侵占犯行，即
      須分論併罰。此刪除雖非犯罪構成要件之變更，但顯已影
      響行為人刑罰之法律效果，自屬法律有變更，依新法第2
      條第1 項規定，比較新、舊法結果，仍應適用較有利於被
      告之行為時法律即舊法論以連續犯。
    3.經綜其全部罪刑之結果而為比較，以修正前刑法有利於被
      告，本件自應一體適用修正前刑法之規定，合先敘明。
    (二)刑法上所謂「業務」，指公務以外之職業事務而言，亦即
    日常生活從事於公務員以外之職業所處理之事務，不論為全
    （專）職或半（兼）職，主要事務或附隨事務，有給或無給
    ，已否得法律之許可，凡以反覆同種類之行為為目的之社會
    活動具有持續性者，皆屬之，並不以具備一定之形式條件為
    必要（見最高法院86年度台上字第6405號判決）。又侵占罪
    係即成犯，凡對自己持有之他人所有物，有變易持有為所有
    之意思時，即應構成犯罪，縱事後將侵占之物設法歸還，亦
    無解於罪名之成立（見最高法院著有43年度台上字第675號
    判例）。本件被告甲○○雖非直接受雇於華南產險高雄分公
    司，惟其係本於所任職南誠汽車股份有限公司與華南產險高
    雄分公司之約定，而代為收取保費，收取保費之時間長達1
    年（見本院卷第24頁被告供述），期間並陸續收取至少15筆
    【所侵占的部分】以上之保費，足認其代為收取保費之行為
    ，係持續性以反覆同種類之行為為目的之社會活動，應認亦
    為其業務之一部分。是核被告所為，係犯刑法第336 條第2
    項之業務侵占罪，縱令其事後繳還所侵占保費中之4萬元予
    告訴人，亦無解其就該繳還部分侵占罪責之成立。被告先多
    次業務侵占犯行間，均時間緊接，方法相同，且皆觸犯構成
    要件相同之罪名，顯係基於概括犯意反覆為之，應依修正前
    刑法第56條之規定，論以一連續業務侵占罪。爰審酌被告未
    忠於職務，擅自將收取之保費，挪為私用，造成華南產險高
    雄分公司受有46萬3530元之損害，且迄今未與告訴人達成和
    解，難認其有悔意。惟念及其無前科，有臺灣高等法院被告
    前案紀錄表1 紙附卷可考（見本院卷第5 頁），犯後坦承犯
    行並已繳還所侵占款項中之4 萬元予告訴人等一切情狀，量
    處如主文所示之刑，以資儆懲。
據上論斷，應依刑事訴訟法第273 條之1 第1 項、第299 條第1
項前段，刑法第2 條第1 項前段、修正前第336 條第2 項、修正
前第56條，罰金罰鍰提高標準條例第1條前段，判決如主文。
中　　華　　民　　國　　96　　年　　1 　　月　　18　　日
                  刑事第六庭    法  官    王  琁
上正本證明與原本無異
如不服本判決，應於判決送達後10日內，向本院提出上訴狀。
中　　華　　民　　國　　96　　年　　1 　　月　　18　　日
                                書記官    黃國忠
附錄本案判決論罪科刑法條：
中華民國刑法第336條
（公務公益侵占罪、業務侵占罪）
對於公務上或因公益所持有之物，犯前條第 1 項之罪者，處 1
年以上 7 年以下有期徒刑，得併科 5 千元以下罰金。
對於業務上所持有之物，犯前條第 1 項之罪者，處 6 月以上
5 年以下有期徒刑，得併科 3 千元以下罰金。
前二項之未遂犯罰之。
附表：
  ─┌──┬──────┬───────────────┐
    │編號│  客戶名稱  │         侵占金額             │
    ├──┼──────┼───────────────┤
    │ 1. │   湛喬妹   │   2萬8193元                  │
    ├──┼──────┼───────────────┤
    │ 2. │   楊文寧   │   2萬4361元                  │
    ├──┼──────┼───────────────┤
    │ 3. │   莊錦英   │   1萬8468元                  │
    ├──┼──────┼───────────────┤
    │ 4. │   鄭得祿   │   3萬9284元                  │
    ├──┼──────┼───────────────┤
    │ 5. │   江慧貞   │      8357元                  │
    ├──┼──────┼───────────────┤
    │ 6. │   鍾雯雯   │    1萬271元                  │
    ├──┼──────┼───────────────┤
    │ 7. │   宋淑貞   │    4萬1284元                 │
    ├──┼──────┼───────────────┤
    │ 8. │   潘淑貞   │    4萬401元                  │
    ├──┼──────┼───────────────┤
    │ 9. │  宋劉梅招  │    2萬6427元                 │
    ├──┼──────┼───────────────┤
    │ 10.│  莊邱素敏  │    4萬7635元                 │
    ├──┼──────┼───────────────┤
    │ 11.│   詹惠如   │    4萬1288元                 │
    ├──┼──────┼───────────────┤
    │ 12.│  葉馬麗金  │    3萬6514元                 │
    ├──┼──────┼───────────────┤
    │ 13.│  曾鍾秋金  │    3萬8481元                 │
    ├──┼──────┼───────────────┤
    │ 14.│    蔣政書  │    2萬6585元                 │
    ├──┼──────┼───────────────┤
    │ 15.│    李秀菊  │    4萬9788元                 │
    ├──┼──────┴───────────────┤
    │    │                   收取後繳還公司 13,807元  │
    ├──┼──────────────────────┤
    │    │                         合計侵占 463,530元 │
    └──┴──────────────────────┘
